ACORDAO-COMPLETO-2437989

ACÓRDÃO 13953/2020 ATA 43/2020 - SEGUNDA CÂMARA

VISTOS, relatados e discutidos estes autos de concessão de aposentadoria, em que se aprecia, nesta oportunidade, o monitoramento das determinações emanadas do Acórdão 10978/2015-TCU-Segunda Câmara, que considerou ilegais os atos de Domingos José Sá e Pádua, Elmarene Silva Athayde, Francinete Paula Silva Dantas Avelino, Francisco Alberto de Brito Monteiro e José Nunes de Sousa, ante a inclusão de parcela relativa a decisão judicial que concedera aos servidores reajuste relativo à perda remuneratória pela não aplicação da Unidade de Referência de Preço (URP) de fevereiro de 1989 (26,05%) .
	ACORDAM os ministros do Tribunal de Contas da União, reunidos em sessão da 2ª Câmara, ante as razões expostas pela relatora, e com fundamento nos arts. 26, 28, incisos I e II, e 58, inciso IV, da Lei 8.443/1992 c/c o art. 214, inciso III, alínea "a", do Regimento Interno, em:
9.1. aplicar a Lauro Oliveira Viana multa de R$ 10.000,00 (dez mil reais) , a ser recolhida aos cofres do Tesouro Nacional, com atualização monetária calculada da data deste acórdão até a do pagamento, se este for efetuado após o vencimento do prazo abaixo estipulado;
9.2. fixar prazo de 15 (quinze) dias, a contar da notificação, para comprovação, perante o Tribunal, do recolhimento da dívida acima imputada;
9.3. autorizar a cobrança judicial da dívida, caso não atendida a notificação;
9.4. autorizar o seu pagamento em até 36 (trinta e seis) parcelas mensais consecutivas, caso venha a ser solicitado pelo responsável antes do envio do processo para cobrança judicial;
9.5. fixar o vencimento da primeira parcela em 15 (quinze) dias, a contar do recebimento da notificação, e o das demais a cada 30 (trinta) dias, com incidência dos encargos legais sobre o valor de cada prestação;
9.6. alertar ao responsável que a inadimplência de qualquer parcela acarretará vencimento antecipado do saldo devedor;
9.7. determinar à Fundação Universidade Federal do Piauí que:
9.7.1. efetue o desconto parcelado da dívida na remuneração do responsável, em favor do Tesouro Nacional, na forma estabelecida pela legislação pertinente, caso seja notificada por este Tribunal da não comprovação do recolhimento da multa a que se refere o subitem 9.1 acima;
9.7.2. proceda, com efeitos iniciados em 15/5/2014, data do trânsito em julgado do Mandado de Segurança 31.412/DF, à absorção gradual da vantagem referente à URP de fevereiro de 1989, paga aos servidores aposentados Domingos José Sá e Pádua, Elmarene Silva Athayde, Francinete Paula Silva Dantas Avelino, Francisco Alberto de Brito Monteiro e José Nunes de Sousa, mediante sua compensação - sem redução nominal do montante dos proventos -, com os acréscimos decorrentes de novas estruturas remuneratórias definidas por lei com eficácia posterior à referida decisão;
9.7.3. apure, no prazo de 30 (trinta) dias, sob pena de responsabilidade solidária da autoridade administrativa omissa e mediante prévia instauração de processo administrativo, o montante recebido por Domingos José Sá e Pádua, Elmarene Silva Athayde, Francinete Paula Silva Dantas Avelino, Francisco Alberto de Brito Monteiro e José Nunes de Sousa desde a ciência do Acórdão 10978/2015-TCU-Segunda Câmara, a título da parcela relativa à URP, em desconformidade com a sistemática descrita no subitem precedente, e promova a sua restituição ao erário, nos termos dispostos no art. 46 da Lei 8.112/1990;
9.7.4. emita novos atos de concessão de aposentadoria em favor de Domingos José Sá e Pádua, Elmarene Silva Athayde, Francinete Paula Silva Dantas Avelino, Francisco Alberto de Brito Monteiro e José Nunes de Sousa, com supressão da irregularidade verificada inicialmente, e os submeta ao TCU, para nova apreciação, no mesmo prazo de 30 (trinta) dias, a contar da notificação desta deliberação.

Atos de aposentadoria.

Segunda Câmara

Fundação Universidade Federal do Piauí.

3. Interessados: Domingos José Sá e Pádua (CPF XXX.441.954-XX), Elmarene Silva Athayde (CPF XXX.505.103-XX), Francinete Paula Silva Dantas Avelino (CPF XXX.232.553-XX), Francisco Alberto de Brito Monteiro (CPF XXX.954.063-XX) e José Nunes de Sousa (CPF XXX.555.783-XX).
3.1. Responsável: Lauro Oliveira Viana (CPF XXX.405.753-XX).

13.1. Ministros presentes: Augusto Nardes (na Presidência), Aroldo Cedraz, Raimundo Carreiro e Ana Arraes (Relatora).
13.2. Ministros-Substitutos presentes: Marcos Bemquerer Costa e André Luís de Carvalho.

ANA ARRAES

Adoto como relatório a instrução da Secretaria de Fiscalização de Pessoal, que contou com a anuência de seu corpo dirigente e do representante do Ministério Público junto ao TCU:
"INTRODUÇÃO
1.	Trata-se de monitoramento do Acórdão 10978/2015-TCU-Segunda Câmara, proferido na Sessão de 24/11/2015, de relatoria da e. Ministra Ana Arraes (peça 10) , que considerou ilegais os atos de concessão de aposentadoria aos interessados acima elencados, em razão da inclusão de parcela judicial concessiva do reajuste relativo a perdas decorrentes da implantação da URP (26,05%) . 
HISTÓRICO
2.	No âmbito da deliberação, foram feitas as seguintes determinações:
9.1. considerar ilegais e recusar registro aos atos de concessão de aposentadoria de José Nunes de Sousa, Francisco Alberto de Brito Monteiro, Elmarene Silva Athayde, Domingos José Sá e Pádua e Francinete Paula Silva Dantas Avelino; 
9.2. dispensar a reposição das importâncias indevidamente recebidas de boa-fé pelos beneficiários dos atos considerados ilegais até a data da notificação desta deliberação à unidade jurisdicionada; 
9.3. determinar à Fundação Universidade Federal do Piauí que: 
9.3.1. a partir de 15/5/2014, data do trânsito em julgado do MS 31.412/DF, promova a absorção gradual da vantagem referente à URP de fevereiro de 1989, paga de forma destacada aos servidores aposentados José Nunes de Sousa, Francisco Alberto de Brito Monteiro, Elmarene Silva Athayde, Domingos José Sá e Pádua e Francinete Paula Silva Dantas Avelino, sob o título de rubrica judicial, mediante sua compensação - sem redução nominal do montante dos proventos - com os acréscimos decorrentes de novas estruturas remuneratórias definidas por lei com eficácia posterior à referida decisão; 
9.3.2. dê ciência do inteiro teor desta deliberação aos interessados, alertando-os de que o efeito suspensivo proveniente da eventual interposição de recursos, junto ao TCU, não os eximirá da devolução dos valores indevidamente recebidos após a notificação, encaminhando ao TCU, no prazo de 30 (trinta) dias, comprovante da data de ciência pelos interessados, nos termos do art. 4º, § 3o , da Resolução TCU 170/2004; 
9.4. esclarecer à Fundação Universidade Federal do Piauí que as concessões consideradas ilegais poderão prosperar mediante emissão de novos atos, em que sejam suprimidas as irregularidades verificadas, com sua remessa a esta Corte pelo Sistema de Apreciação e Registro de Atos de Admissão e Concessões (Sisac) , para nova apreciação.
3.	Devidamente comunicada da decisão (peças 13-16 e 19-22) , a jurisdicionada informou apenas sobre a ciência aos interessados (peça 17) . 
4.	Monitoramento iniciado em 24/6/2020 (peça 27) verificou que a parcela de URP (26,05%) permanecia nos proventos de todos os interessados, Domingos José Sá e Pádua, Elmarene Silva Athayde, Francinete Paula Silva Dantas Avelino, Francisco Alberto de Brito Monteiro e José Nunes de Sousa, sem ter sofrido qualquer reabsorção. Além disso, não existiam novos atos em favor dos inativos. Foi então proposta audiência do gestor responsável, Sr. Lauro Oliveira Viana, Superintendente de Recursos Humanos da Universidade do Piauí, para que apresentasse suas razões de justificativa para descumprimento do Acórdão 10978/2015-TCU-Segunda Câmara.
5.	Realizada a audiência (peças 30-31) , o Sr. Lauro Oliveira Viana não se manifestou nos autos.
EXAME TÉCNICO
6.	Pesquisa realizada ao sistema Siape/A3P (peça 33) demonstra que a parcela de URP permanece sendo paga aos inativos, Domingos José Sá e Pádua, Elmarene Silva Athayde, Francinete Paula Silva Dantas Avelino, Francisco Alberto de Brito Monteiro e José Nunes de Sousa, sem ter sofrido qualquer reabsorção.
7.	Conforme instrução anterior (peça 27, p.2) :
A título de exemplo, Domingos José Sá e Pádua recebe a parcela de URP, no valor de R$ 254,37. As fichas financeiras do inativo, desde 2015 até o mês atual, apontam aumentos sucessivos no valor do provento básico de forma que essa parcela já poderia até ser absorvida, conforme determinação constante do subitem 9.3.1 do Acórdão 10978/2015-TCU-Segunda Câmara, dado o provento básico ter passado de R$ 2.491,01 para R$ 3.086,87 e a parcela de URP não ter sofrido qualquer redução (peça 25) .
8.	O pagamento da URP aos servidores da UFPI foi garantido por decisão proferida nos autos do Mandado de Segurança 31.412/STF (MS 31.412/STF) , transitada em julgado em 15/5/2014, nos seguintes termos:
 (...) defiro o presente mandado de segurança, para cassar as deliberações emanadas do E. Tribunal de Contas da União, 'dirigidas à Universidade Federal do Piauí, que ordenam a exclusão da parcela referente à URP de qualquer professor beneficiado pela decisão judicial proferida nos autos da Reclamação Trabalhista de n°. 02-1069/1990, transitada em julgado no dia 31/07/1995 (...) ' (grifei) , que tramitou perante a (antiga) 2ª Junta de Conciliação e Julgamento de Teresina/PI, restando prejudicado, em consequência, o exame do recurso de agravo interposto pela União Federal'.
9.	Entretanto, o fato de a parcela estar garantida por decisão judicial, não impede que venha a ser absorvida a partir de reestruturações futuras da carreira, existindo, inclusive, outros acórdãos especificamente sobre a situação na UFPI, além do Acórdão aqui monitorado, determinando que, a partir do trânsito em julgado do MS 31.412/DF, a Universidade promova a absorção da vantagem referente à URP, paga sob a forma de rubrica judicial, pelas leis que vierem a alterar a estrutura remuneratória dos servidores inativos, como por exemplo, Acórdão 2255/2019-TCU-Primeira Câmara (e. Ministro Bruno Dantas) , Acórdão 36/2018-TCU-Primeira Câmara (e. Ministro Benjamin Zymler) , Acórdão 32/2017-TCU-Segunda Câmara (e. Ministro Augusto Nardes) , Acórdão 3441/2015-TCU-Primeira Câmara (e. Ministro Vital do Rêgo) , dentre outros.
10.	Também não foram enviados novos de aposentadoria, livres das irregularidades apontadas (peça 24) .	
Análise das razões de justificativas
11.	Instado a se manifestar, o Sr. Lauro Oliveira Viana, Superintendente de Recursos Humanos da UFPI, não apresentou razões de justificativa para o descumprimento do Acórdão 10978/2015-TCU-Segunda Câmara, propondo-se, assim, que, seja considerado revel, por não atender à audiência no prazo devido, nos termos do art. 12, § 3º, da Lei 8.443/1992, com a aplicação da multa prevista no art. 58, inciso IV, da Lei 8.443/1992 e no art. 268, inciso VII, do Regimento Interno do Tribunal.
12.	Como o Acórdão 10978/2015-TCU-Segunda Câmara não foi devidamente cumprido, propõe-se que sejam determinados a reabsorção/exclusão da parcela de URP, a partir do trânsito em julgado do MS 31.412 pelas leis que alterarem a remuneração, de Domingos José Sá e Pádua, Elmarene Silva Athayde, Francinete Paula Silva Dantas Avelino, Francisco Alberto de Brito Monteiro e José Nunes de Sousa; se houve recebimento de valores indevidos, a quantificação e devolução dos valores recebidos indevidamente pelos inativos, desde a ciência do Acórdão em questão; e ainda o envio de novos atos de aposentadoria, livres das irregularidades apontadas.
CONCLUSÃO
13.	Com base nas informações extraídas dos sistemas Siape/A3P e e-Pessoal, considera-se que as determinações constantes do Acórdão 10978/2015-TCU-Segunda Câmara não foram cumpridas pela Fundação Universidade Federal do Piauí, propondo-se que sejam determinados a reabsorção/exclusão da parcela de URP, a partir do trânsito em julgado do MS 31.412 pelas leis que alterarem a remuneração, de Domingos José Sá e Pádua, Elmarene Silva Athayde, Francinete Paula Silva Dantas Avelino, Francisco Alberto de Brito Monteiro e José Nunes de Sousa; se houve recebimento de valores indevidos, a quantificação e devolução dos valores recebidos indevidamente pelos inativos, desde a ciência do Acórdão em questão; e ainda o envio de novos atos de aposentadoria, livres das irregularidades apontadas.
14.	Propõe-se ainda que o Sr. Lauro Oliveira Viana, Superintendente de Recursos Humanos da UFPI, seja considerado revel, por não atender à audiência no prazo devido, nos termos do art. 12, § 3º, da Lei 8.443/1992, com a aplicação da multa prevista no art. 58, inciso IV, da Lei 8.443/1992 e no art. 268, inciso VII, do Regimento Interno do Tribunal.
PROPOSTA DE ENCAMINHAMENTO
15.	Em face do exposto, remetam-se os autos à consideração superior propondo-se: 
a) 	considerar revel, nos termos do art. 12, § 3º, da Lei 8.443/1992, o Sr. Lauro Oliveira Viana (CPF XXX.405.753-XX) , Superintendente de Recursos Humanos da Fundação Universidade Federal do Piauí, pelo descumprimento do Acórdão 10978/2015-TCU-Segunda Câmara, de relatoria da e. Ministra Ana Arraes;
b) aplicar ao responsável a multa prevista no art. 58, inciso IV, da Lei 8.443/1992 e no art. 268, inciso VII, do Regimento Interno do Tribunal;
c) 	com base no art. 28, incisos I e II, da Lei 8.443/1992:
c.1) 	determinar o desconto integral ou parcelado da dívida na remuneração do Sr. Lauro Oliveira Viana (CPF XXX.405.753-XX) , observados os limites impostos pela legislação pertinente e, em especial, o disposto no art. 46 da Lei 8.112/1990;
c.2) 	autorizar, desde já, a cobrança judicial da dívida, na hipótese de não atendimento das notificações, cumulada com a ineficácia dos descontos determinados no subitem anterior;
d) 	determinar à Fundação Universidade Federal do Piauí, nos termos do artigo 4°, inciso I, da Resolução-TCU 315/2020, que:
d.1) 	proceda, com efeitos iniciados em 15/5/2014, data do trânsito em julgado do MS 31.412/DF, à absorção gradual da vantagem referente à URP de fevereiro de 1989, paga aos servidores aposentados Domingos José Sá e Pádua (CPF XXX.441.954-XX) , Elmarene Silva Athayde (CPF XXX.505.103-XX) , Francinete Paula Silva Dantas Avelino (CPF XXX.232.553-XX) , Francisco Alberto de Brito Monteiro (CPF XXX.954.063-XX) e José Nunes de Sousa (CPF XXX.555.783-XX) , mediante sua compensação - sem redução nominal do montante dos proventos - com os acréscimos decorrentes de novas estruturas remuneratórias definidas por lei com eficácia posterior à referida decisão, a exemplo da Lei 13.325/2016;
d.2) 	no prazo de 30 (trinta) dias, sob pena de responsabilidade solidária da autoridade administrativa omissa e mediante prévia instauração de processo administrativo, apure o montante recebido a título da parcela relativa à URP, em desconformidade com a sistemática no item precedente, por Domingos José Sá e Pádua (CPF XXX.441.954-XX) , Elmarene Silva Athayde (CPF XXX.505.103-XX) , Francinete Paula Silva Dantas Avelino (CPF XXX.232.553-XX) , Francisco Alberto de Brito Monteiro (CPF XXX.954.063-XX) e José Nunes de Sousa (CPF XXX.555.783-XX) , desde a ciência do Acórdão 10978/2015-TCU-Segunda Câmara, promova sua restituição ao erário, nos termos do art. 46 da Lei 8.112/1990, e comprove ao Tribunal de Contas da União as medidas adotadas; e
d.3) 	no prazo de 30 (trinta) dias, envie novos atos de concessão de aposentadoria em favor de Domingos José Sá e Pádua (CPF XXX.441.954-XX) , Elmarene Silva Athayde (CPF XXX.505.103-XX) , Francinete Paula Silva Dantas Avelino (CPF XXX.232.553-XX) , Francisco Alberto de Brito Monteiro (CPF XXX.954.063-XX) e José Nunes de Sousa (CPF XXX.555.783-XX) , livres das irregularidades apontadas nos autos, conforme Acórdão 10978/2015-TCU-Segunda Câmara, c/c artigo 262, § 2, do Regimento Interno do TCU."
	
É o relatório.

não há.

Procurador Marinus Eduardo De Vries Marsico.

APOSENTADORIA. RUBRICAS JUDICIAIS REFERENTES A PLANOS ECONÔMICOS. AUSÊNCIA DE ABSORÇÃO PELAS REESTRUTURAÇÕES DE CARREIRA POSTERIORES. ILEGALIDADE DOS ATOS E NEGATIVA DE REGISTRO. DETERMINAÇÃO. MONITORAMENTO. DESCUMPRIMENTO. AUDIÊNCIA. MULTA. DETERMINAÇÕES.

APOSENTADORIA (APOS)

Secretaria de Fiscalização de Pessoal (Sefip).

Aprecio, nesta etapa processual, o monitoramento das determinações emanadas do Acórdão 10978/2015-TCU-Segunda Câmara, que considerou ilegais os atos de concessão de aposentadoria a Domingos José Sá e Pádua, Elmarene Silva Athayde, Francinete Paula Silva Dantas Avelino, Francisco Alberto de Brito Monteiro e José Nunes de Sousa, ante a inclusão de parcela relativa a decisão judicial que concedera ao servidor reajuste relativo a perda remuneratória pela não aplicação da Unidade de Referência de Preço (URP, 26,05%) .
2. 	O pagamento dessa rubrica levou em consideração a decisão do Supremo Tribunal Federal no Mandado de Segurança 31.412/STF, impetrado pela Associação dos Docentes da Universidade do Piauí contra deliberações do TCU que determinavam a exclusão da parcela da URP dos professores beneficiados pela Reclamação Trabalhista 02-1069/1990.
3. 	Uma vez que a decisão do Supremo não tratou dos possíveis efeitos, no pagamento da URP, de alterações na estrutura das carreiras por leis posteriores, este Tribunal determinou que a Universidade Federal do Piauí (UFPI) , a partir de 15/5/2014, data do trânsito em julgado do referido MS, promovesse a absorção gradual da vantagem paga ao interessado sob a forma de rubrica judicial, mediante a sua compensação pelos acréscimos legais decorrentes de alteração da estrutura remuneratória, com eficácia posterior à referida decisão. Tal medida se alinhou ao entendimento consubstanciado no Enunciado 279 da Súmula de jurisprudência do TCU.
4. 	Iniciada a presente fiscalização em 24/6/2020, a unidade técnica verificou que a parcela permanece nos proventos de todos os interessados, sem ter passado por qualquer absorção em face dos reajustes provenientes de leis que modificaram a estrutura remuneratória da carreira, no âmbito da aludida universidade e sem que novos atos fossem emitidos em seu favor.
5. 	Em razão disso, Lauro Oliveira Viana, superintendente de Recursos Humanos da UFPI, foi chamado em audiência acerca do descumprimento da mencionada determinação. Transcorrido o prazo regimental para apresentar razões de justificativa, não se manifestou, razão pela qual o feito deve prosseguir à sua revelia, em atenção ao disposto no art. 12, § 3º, da Lei 8.443/1992, mediante aplicação de multa ao servidor, a qual arbitro em R$ 10.000,00.
6. 	Estou ainda de acordo com as determinações alvitradas pela Sefip que visam a detalhar o procedimento a ser perfilhado pela universidade para atendimento ao comando exarado pelo acórdão anterior.
	Ante o exposto, VOTO por que seja aprovada a minuta de acórdão que submeto à consideração deste Colegiado.
TCU, Sala das Sessões Ministro Luciano Brandão Alves de Souza, em 1 de dezembro de 2020.
ANA ARRAES 
Relatora